【裁判字號】    94,訴,1916
【裁判日期】    950227
【裁判案由】    損害賠償
【裁判全文】
臺灣高雄地方法院民事判決              94年度訴字第1916號
原      告   丁○○
                       15號.
             丙○○
上  一  人   乙○○
法定代理人
被      告   甲○○
上列當事人間損害賠償事件，經本院於民國95年2月13 日言詞辯
論終結，判決如下：
    主      文
被告應各給付原告丁○○、丙○○新臺幣陸拾肆萬貳仟參佰柒拾
參元、壹拾伍萬元，及均自民國九十四年六月十一日起至清償日
止，按週年利率百分之五計算之利息。
原告其餘之訴駁回。
訴訟費用由被告負擔十分之四，餘由原告負擔。
本判決關於原告丁○○勝訴部分於原告丁○○以新臺幣貳拾貳萬
元為被告供擔保後得假執行，原告丙○○部分得假執行；但被告
如各以新臺幣陸拾肆萬貳仟參佰柒拾參元、壹拾伍萬元為原告丁
○○、丙○○預供擔保後，得免為假執行。
原告其餘假執行之聲請駁回。
    事實及理由
一、原告丁○○主張：被告於民國93年4 月3 日17時45分許，在
    騎乘車牌號碼XVP-752 號重型機車行經高雄市○○區○○路
    產業道路而欲自該路510 巷30之5 號「大眾釣蝦場」南側空
    地之停靠處起駛騎乘之際，因疏未注意行車起步前應顯示方
    向燈，並注意前後左右有無障礙或車輛行人，且應讓行進中
    之車輛行人優先通行之規定，竟貿然自該停車處由西向北起
    駛，適伊騎乘車牌號碼OCZ-187 號機車並後載原告丙○○由
    北向南行經該路段時，因被告機車之右手把擦撞伊所騎乘機
    車之右手把而致伊人車倒地，造成伊受有右橈骨骨折併橈神
    經損傷等傷害，而伊因上開車禍傷害業已支出機車報廢費用
    新台幣（下同）1,050 元，醫藥費421,838 元（包括已支付
    之長庚醫院、潘明享骨科外科診所自付額14,910元，6 個月
    之看護費216,000 元，病房價差額2,600 元，藥品費2,355
    元，及預估未來二次手術需支出之費用235,865 元，扣除已
    請領之保險金49,892元），而伊於車禍前每月收入為16,500
    元，因此之傷害喪失工作能力24個月乃受有396,000 元之工
    作損失（16,500×24＝396,000）， 且伊因此傷害需復健治
    療，日後尚須接受第二次之手術，更因此傷害無法工作而使
    家中生計幾無以維繫，家人亦深受其害，伊身心上所受之痛
    苦實難以言喻，被告亦應賠償伊精神慰撫金800,000 元計1,
    618,888 元，惟車禍發生迄今，被告竟拒不賠償，為此爰依
    侵權行為損害賠償請求權請求判令被告應給付1,618,888 元
    ，及自起訴狀繕本送達之翌日即94年6 月11日起至清償日止
    ，按週年利率5%計算之利息，並願供擔保請准為假執行之宣
    告。
二、原告丙○○主張：伊因上開車禍而受有頭部外傷、四肢擦傷
    等傷害，且因事故發生之時適逢國中基礎測驗之前一月，伊
    因此驚嚇過度導致學測失常，精神實感痛苦，為此爰依侵權
    行為損害賠償請求權請求判令被告應給付300,000 元及自起
    訴狀繕本送達之翌日即94年6 月11日起至清償日止，按週年
    利率5%計算之利息，並願供擔保請准為假執行之宣告。
三、被告則以：伊就系爭車禍之發生固有過失，惟以警方繪製之
    現場圖而觀，原告機車於事發後在現場留有7.7 公尺之刮地
    痕，顯見其當時之車速應不僅只十幾公里，而當時伊所騎乘
    之機車尚在起步階段，若原告稍加注意，亦可避免其機車把
    手與伊擦撞之發生，是原告顯亦有超速及未注意車前狀況之
    過失，況原告丁○○之傷勢並無看護之必要，原告請求2 年
    無法工作之損失及看護費並無理由，且其等請求之精神慰撫
    金亦均過高等語為辯，並聲明求為判決：原告之訴及假執行
    之聲請均駁回，如受不利之判決，願供擔保請准免為宣告假
    執行。
四、兩造不爭執之事項：
  (一)、被告於上開時日騎乘前開重型機車行經上揭路段而欲自該
      路段510 巷30之5 號「大眾釣蝦場」南側空地起駛騎乘之
      際，因疏未注意行車起步前應顯示方向燈，並注意前後左
      右有無障礙或車輛行人，且應讓行進中之車輛行人優先通
      行之規定，竟貿然自該處由西向北起駛而與適沿前開產業
      道路由北向南行駛之由原告丁○○所騎乘並後座搭載原告
      丙○○之上開機車發生擦撞，致原告父女人車倒地，造成
      原告丁○○受有右橈骨骨折併橈神經損傷，原告丙○○受
      有頭部外傷、四肢擦傷等傷害，而被告因上開過失傷害行
      為業經本院93年度交易字第265 號刑事判決判處有期徒刑
      3 月確定在案。
  (二)、原告丁○○因上開傷害業已支出機車報廢費用1,050 元，
      並自費支出財團法人長庚紀念醫院高雄分院醫藥費13,860
      元、潘享明骨科外科診所醫藥費1,050 元、藥品費用2,35
      5 元。
  (三)、原告丁○○於車禍前每月收入為16,500元，本件若有看護
      之需，其看護費為每日1,200元。
  (四)、原告丁○○上開傷害有二次手術之需，其自費負擔部分約
      需5,000元。
  (五)、原告丁○○已受領機車強制責任保險金49,892元，該費用
      不包含第二次手術之費用。
五、本院就兩造之必要爭點所為之判斷：
  (一)、原告就系爭車禍之發生是否與有過失？
      本件被告固以原告丁○○騎乘上開機車亦有超速及未注意
      車前狀況之過失云云，惟查，系爭事故現場為未設分向設
      施之直路，路寬約4.5 公尺，該路速限30公里，兩造於事
      發後均已移離肇事之機車，而於上開「大眾釣蝦場」東南
      邊道路上有原告丁○○騎乘機車所留長2.5 及3.4 公尺之
      兩段刮地痕，其首段刮痕起、迄點分距東側路邊各2.6 及
      2.7 公尺，刮地痕終點距TS90B91 電線桿與該道路行向之
      垂直線1.8 公尺，第二段刮痕起、迄點則距東側路邊各2.
      3 及2.5 公尺，另被告就肇事經過則於警訊中表示「我於
      上記時間從大眾釣蝦場南側籬笆外之空地由西往東起駛，
      欲左轉往北行駛產業道路，因視線上被該釣蝦場東側籬笆
      擋到，以致於與沿產業道路由北往南行駛之OCZ-187 重機
      車發生擦撞，對方右手把與我右手把擦撞致肇事」等語，
      此有道路交通事故現場圖暨談話紀錄表等件附於上開刑事
      案卷可稽，是被告將現場圖上所標示屬首段刮痕終點與電
      線桿垂直線之1.8 公尺距離誤計入原告丁○○機車所遺留
      之刮地痕，據而為其事發當時車行時速之推算，此與事實
      已有未合，且按參與交通之人應可信賴其他參與交通之對
      方能遵守交通規則，同時為必要之注意，謹慎採取適當之
      行動，而對於不可知之對方違規行為並無預防之義務，此
      即所謂信賴原則（最高法院91年度台上字第168 號判決可
      資參照），而依現場狀況及兩車行向並被告之陳述以觀，
      本件車禍應係被告起步未注意前後左右有無障礙或車輛行
      人，並禮讓行進中之車輛行人優先通行，甚而尚未過道路
      中心點即搶先左轉以致擦撞到原告丁○○騎乘之機車右手
      把所致，而原告丁○○依規定靠右行駛於道路上，其右邊
      視線既為「大眾釣蝦場」之籬笆所遮阻，自難對違規突自
      釣蝦場右側籬笆邊駛出之被告機車採取何閃避之行動，自
      難謂其有未注意車前狀況之過失，此亦核與高雄市車輛行
      車事故覆議鑑定委員會覆議結果相符（甲○○駕駛XVP-75
      2 號普重機：起駛不當，為肇事原因。丁○○駕駛OCZ-18
      7 ：無肇事原因），而被告於此並未能另行舉證證明原告
      丁○○有何超速或未注意車前狀況之情事，其上開辯解自
      不足採。
  (二)、原告得請求賠償之數額為何？
      按「汽車、機車或其他非依軌道行駛之動力車輛，在使用
      中加損害於他人者，駕駛人應賠償因此所生之損害。」、
      「不法侵害他人之身體或健康者，對於被害人因此喪失或
      減少勞動能力，或增加生活上之需要時，應負損害賠償責
      任。」、「不法侵害他人之身體、健康、名譽、自由、信
      用、隱私、貞操，或不法侵害其他人格法益而情節重大者
      ，被害人雖非財產上之損害，亦得請求賠償相當之金額。
      」、「損害賠償，除法律另有規定或契約另有訂定外，應
      以填補債權人所受損害及所失利益為限。」，民法第191
      條之2 前項、第193 條第1 項、，民法第191 條之2 前項
      、第193 條第1 項、第195 條第1 項、第216 條第1 項分
      別定有明文。本件被告乃因前述過失而致原告各受有上揭
      傷害，其就此自應負侵權行為之損害賠償責任，茲就原告
      所得請求之損害賠償金額計算如后：
    1.原告丁○○部分：
      (1)、機車報廢費用部分：
          按「損害賠償之債，以有損害之發生及有責任原因之
          事實，並二者之間，有相當因果關係為成立要件。故
          原告所主張損害賠償之債，如不合於此項成立要件者
          ，即難謂有損害賠償請求權存在。」，最高法院48年
          度台上字第481 號著有判例要旨可參。本件原告固主
          張其因本件車禍而支出機車報廢費用1,050 元，並提
          出機車車輛異動登記書、收據等件為證，惟查上開報
          廢費用乃係車主即訴外人曜聖實業有限公司於93年4
          月11日至95年4 月11日為上開機車所應支出之行照及
          燃料費，此有高雄市政府監理規費收據乙紙在卷可稽
          ，是姑不論訴外人曜聖實業有限公司有無將此損害債
          權之請求權讓與原告丁○○，惟機車行照費及燃料費
          乃係車輛所有者之訴外人曜聖實業有限公司依法所應
          擔負之公法上稅捐義務，是其機車雖因此車禍而毀損
          不堪使用，然本件既非請求機車本體之損失而係上開
          機車報廢前依法應課徵之行照費及燃料費，此即非因
          被告所致上開車禍之侵權行為而支出，原告丁○○或
          訴外人曜聖實業有限公司所為之上開給付，自與被告
          之行為間並無相當之因果關係，揆諸前揭判例要旨所
          示，被告對此並無須予負擔之賠償義務，是原告之主
          張並無理由。
      (2)、醫藥費部分：
        、長庚醫院、潘享明骨科外科診所、藥品費：
            原告丁○○主張因上開傷害就醫診治而自費支出長
            庚醫院醫藥費13,860元、潘享明骨科外科診所醫藥
            費1,050 元、藥品費2,355 元計17,265元乙節，業
            據其提出收據27紙為證，且為被告所不爭執，是此
            費用既為原告丁○○增加生活上之需要而為支出，
            且亦核屬必要適當，依法自應予以准許。
        、看護費：
            本件原告丁○○主張其所受傷勢需人看護6 個月，
            被告則辯稱並無看護必要云云，惟查，財團法人長
            庚紀念醫院高雄分院就此乃於94年9 月30日（94）
            長庚院高字第483462號函覆表示「曹君於93年4 月
            3 日經急診入院，93年4 月6 日出院，住院期間及
            出院後3 個月內均有僱請全日看護之必要。評估其
            受傷後勞動能力減少40% ，建議後續需接受復健治
            療2 年後，再評估神經損傷及肌力是否已痊癒。」
            等語，此有該院上開函文附卷可稽，是原告丁○○
            於3 日之住院期間及出院後之3 個月內應確有僱請
            全日看護之必要，原告丁○○主張看護期間為6 個
            月及被告辯稱並無看護之必要云云均無理由，而原
            告丁○○於上開期間因由家人看護雖無現時看護費
            之支出，然此基於親屬身份關係所付出之勞力，並
            非不能評價為金錢，只係因兩者身份關係所付出之
            勞力，自不能加惠於加害人之被告，故應衡量及比
            照僱用職業護士看護之情形，認原告丁○○應受有
            相當於看護費之損害而得向被告請求賠償，而依現
            今全日看護之行情係每日2,000 元，原告丁○○請
            求以每日1,200 元計之之看護費自屬有利於被告而
            應以此為據，則原告丁○○因上開傷害而增加支出
            之看護費，即為3 日之住院期間及出院後之3 個月
            以每日1,200 元計算之金額即111,600 元（93×1,
            200 ＝111,600）， 其於此範圍內之請求應予以准
            許，逾此範圍外者則屬無據，應予駁回。
        、病房費差額：
            原告丁○○主張因上開傷害住院治療支出病房費差
            額2,600 元云云，惟此為被告所否認，而原告曹丙
            源於此並未提出任何單據以資證明有該項之支出，
            且縱有此之支出，依醫院之計費情形及單據之開立
            ，亦應已計入前開自費醫藥費中，其自不得於此再
            重複請求，故原告主張並無理由。
        、二次手術費用：
            原告丁○○主張其傷勢有二次手術之需，預估將支
            出235,865 元云云，而被告固不否認原告丁○○之
            傷勢日後有二次手術之需，惟查原告丁○○日後需
            接受鋼板取出術，預估健保支付費用約30,000元，
            部分負擔及自費材料費用約5,000 元乙節，此有財
            團法人長庚紀念醫院高雄分院94年10月11日（94）
            長庚院高字第492845號函在卷可稽，是此部分之費
            用既為原告丁○○為日後回復健康所必須之支出，
            為訴訟經濟故，自得請求加害人之被告預先支付，
            則原告丁○○於請求部分負擔及自費材料費用5,00
            0 元之範圍內之請求應予以准許，逾此範圍外者則
            屬無據，應予駁回。
      (3)、工作損失部分：
          本件原告丁○○固主張其於受傷前每月收入為16,500
          元，因上開傷害2 年內完全無法工作云云，並提出全
          民健康保險費計算表及診斷證明書等件為證，惟被告
          除對原告丁○○受傷前每月收入16,500元不予爭執外
          ，餘則予以否認，而查原告丁○○受傷後勞動能力減
          少40% ，後續需接受復健治療2 年後，再評估神經損
          傷及肌力是否已痊癒乙節，此有上開（94）長庚院高
          字第483462號函附卷可佐，是原告丁○○上開傷害固
          需復健治療2 年，然其於此復健期間內並非完全無工
          作能力而僅減損勞動能力40% ，原告丁○○主張完全
          喪失工作能力及被告辯稱於2 年內仍有完全之工作能
          力云云均無可採，則原告丁○○因上開傷害而受有之
          工作損失即為其2 年內因勞動能力減損之收入損失即
          158,400 元（16,500×12×40% ×2 ＝158,400），
          其於此範圍內之請求應予以准許，逾此範圍外者則屬
          無據，應予駁回。
      (4)、精神慰撫金部分：
          本件原告丁○○因上開車禍而受有右橈骨骨折併橈神
          經損傷等傷害已如前述，是其因被告之過失肇事而住
          院就醫治療，並需復健治療2 年，其精神上自受有相
          當之痛苦可堪認定，查原告丁○○為高中畢業，目前
          自營建材行，月入約16,500元，其92年度綜合所得稅
          申報之所得額為78,000元，名下並有汽車1 部、投資
          1 筆，財產總額為450,000 元，另被告則為高中畢業
          ，目前為台塑重工股份有限公司員工，月入約為50,
          000元，92年度綜合所得稅申報之所得額為1,218,817
          元，其名下有房屋、土地各1 筆、投資2 筆，財產總
          額2,756,810 元等情，此為兩造所不爭執，並有稅務
          電子閘門財產所得調件明細表及國稅局函文等件在卷
          可佐，爰審酌兩造教育程度、經濟狀況、原告丁○○
          所受傷害程度等一切情狀，認以原告請求之慰撫金80
          0,000 元尚屬過高，應以400,000 元較為適當。至原
          告家人是否亦因系爭車禍而受有精神上之傷害，此間
          接損害故可能加深原告丁○○精神上之痛苦，然此究
          非本件侵權行為損害賠償係以受害者之直接損害為賠
          償標準之審酌因素，附此敘明。
    2.原告丙○○部分：
      原告丙○○因上開車禍而受有頭部外傷、四肢擦傷等傷害
      已如前述，是其因被告之過失肇事而需就醫治療，其精神
      上自受有相當之痛苦亦可堪認定。查原告丙○○目前為高
      中二年級之學生，無業名下亦無財產，另被告為高中畢業
      ，月入約為50,000元，92年度綜合所得稅申報之所得額為
      1,218,817 元，其名下有房屋、土地各1 筆、投資2 筆，
      財產總額2,756,810 元等情已如前述，爰審酌兩造教育程
      度、經濟狀況、原告丙○○所受傷害程度等一切情狀，認
      以原告請求之慰撫金300,000 元尚屬過高，應以150,000
      元較為適當。
    綜上所述，原告丁○○得請求被告賠償之金額，合計為692,
    265 元（17,265＋111,600 ＋5,000 ＋158,400 ＋400,000=
    692,265）， 原告丙○○得請求被告賠償之金額為150,000
    元。
六、末按「保險人依強制汽車責任保險法給付之保險金，視為加
    害人或被保險人損害賠償金額之一部分，加害人或保險人受
    賠償請求時，得扣除之。」，強制汽車責任保險法第32條定
    有明文。本件原告丁○○業已受領強制機車責任保險金49,8
    92元乙節，此經原告丁○○陳明在卷，並為被告所不爭執，
    則原告丁○○得請求之金額扣除上開數額後尚餘有 642,373
    元（692,265-49,892＝642,373）， 從而，本件原告丁○○
    、丙○○請求被告應各給付642,373 元、150,000 元，及均
    自起訴狀繕本送達之翌日即94年6 月11日起至清償日止，按
    週年利率5%計算之利息，依法洵屬有理由，自應予以准許，
    其逾此部分範圍外之請求即為無據，自應予以駁回。
七、本件就原告丙○○勝訴部分係所命給付之金額未逾500,000
    元之判決，依民事訴訟法第389 條第1 項第5 款之規定，自
    應依職權宣告假執行，而原告丁○○及被告均陳明願供擔保
    請准為假執行或免為假執行之宣告，經核均無不合，爰就原
    告丁○○勝訴部分，分別酌定相當之擔保金額准許之，至原
    告敗訴部分，其假執行之聲請即失所依附，應予駁回。
八、據上論結：本件原告之訴為一部有理由、一部無理由，合依
    民事訴訟法第79條、第389 條第1 項第5 款、第390 條第2
    項、第392 條，判決如主文。
中    華    民    國    95    年    2     月    27    日
                  民事第五庭   法  官  郭宜芳
正本係照原本作成。
如不服本判決，應於送達後20日內，向本院提出上訴狀並表明上
訴理由，如於本判決送達前提起上訴者，應於判決送達後10日內
補提上訴理由書（須附繕本）。
中    華    民    國    95    年    3     月     1    日
                                書記官  劉法萱


司法院資訊處製作；財團法人民間司法改革基金會備份。
